【裁判字號】    94,訴,2871
【裁判日期】    950731
【裁判案由】    偽造文書等
【裁判全文】
臺灣高雄地方法院刑事判決              94年度訴字第2871號
公  訴  人  臺灣高雄地方法院檢察署檢察官
被      告  丙○○
上列被告因偽造文書等案件，經檢察官聲請簡易判決處刑（93年
度核退偵字第588 號），本院高雄簡易庭認不得逕以簡易判決處
刑（94度簡字第3806號），簽准改依通常程序審理，本院判決如
下：
    主  文
丙○○連續行使偽造私文書，足以生損害於他人，處有期徒刑肆
月，如易科罰金，以銀元佰元即新臺幣玖佰元折算壹日。
    事  實
一、丙○○基於行使偽造準私文書之概括犯意，於附表所示之時
    間，在其位於高雄縣鳳山市○○街15號住處，以其所有之以
    其個人電腦設備連接上網至雅虎國際資訊股份有限公司（以
    下簡稱雅虎公司）所經營之YAHOO ! 奇摩網站，冒用「賴登
    杰」、「劉登杰」、「林仕翔」、「劉登翔」、「林志賢」
    、「劉登良」之名義，向雅虎奇摩國際股份有限公司（下稱
    雅虎奇摩公司）申請會員，並在雅虎奇摩網站之會員中心網
    頁空白欄內（網頁原為網站以電磁紀錄方式存放於伺服器中
    ，使用時伺服器在接受使用者之閱覽需求後，由伺服器經由
    網路傳送複製此批電磁紀錄至使用者之電腦中存放，並經由
    使用者電腦中之網頁瀏覽器電腦軟體解譯並排列出圖文後，
    可呈現一般人所能閱讀之文書狀態，足以為表示其用意之證
    明）填載不實之會員資料（詳如附件所示），偽造完成「賴
    登杰」、「劉登杰」、「林仕翔」、「劉登翔」、「林志賢
    」、「劉登良」等人向雅虎公司申請登錄為會員之準私文書
    後，藉由網路傳送之方式向雅虎公司行使，而取得如附表所
    示雅虎奇摩公司提供予會員使用之免費電子郵件信箱，足以
    生損害於「賴登杰」、「劉登杰」、「林仕翔」、「劉登翔
    」、「林志賢」、「劉登良」等人及雅虎公司對於YAHOO !
     奇摩網站會員資料管理之正確性。
二、案經高雄縣政府警察局仁武分局報請灣高雄地方法院檢察署
    檢察官聲請簡易判決處刑。
    理  由
壹、證據能力部分：
一、按被告以外之人於審判外之陳述雖不符刑事訴訟法第159 條
    之1 至之4 等4 條之規定，而經當事人於審判程序同意作為
    證據，法院審酌該言詞陳述或書面陳述作成時之情況，認為
    適當者，亦得為證據，同法第159 條之5 第1 項定有明文。
    本件證人賴登杰、郭平和曾於警詢中所為陳述，其性質雖屬
    傳聞證據，惟其未再於法院審理中為陳述，且查無符合同法
    第159 條之1 至之4 等前4 條之情形，其等所為之上開警詢
    筆錄內容，業經當事人於審判程序同意作為證據，本院審酌
    上開筆錄作成時，較無人情施壓或干擾，亦無不當取供之情
    形，認為以之作為本案之證據亦屬適當，依上開說明，其於
    警詢筆錄之證言自具有證據能力。
二、按被告以外之人於偵查中向檢察官所為陳述，除顯有不可信
    之情況者外，得為證據，刑事訴訟法第159 條之1 第2 項定
    有明文。按檢察官代表國家偵查犯罪，依法有訊問被告、證
    人及鑑定人之權力，且須對被告有利、不利之情形均應注意
    ，況徵諸實務運作，檢察官實施刑事偵查程序，亦能恪遵法
    定程序之要求，不致有違法取證情事且可信度極高，是被告
    以外之人前於偵查中已具結而為證述，除反對該項供述得具
    有證據能力之一方，已釋明「顯有不可信之情況」之理由外
    ，不宜以該證人未能於審判中接受他造之反對詰問為由，即
    遽指該證人於偵查中之陳述不具證據能力，方符前揭法條之
    立法意旨。本件證人甲○○、郭平和、林仕翔、乙○○於檢
    察官偵查時所為陳述，均經具結，且被告或辯護人均未曾提
    及檢察官在偵查時，有任何不法取供之情形，是客觀上並無
    顯不可信之情況，證人甲○○、郭平和、林仕翔、乙○○於
    偵查中之證言自均具有證據能力。
三、按被告以外之人，於審判外之言詞或書面陳述，除法律有規
    定者外，不得作為證據；又被告以外之人（包括證人、鑑定
    人、告訴人、被害人及共同被告等）於檢察事務官、司法警
    察官或司法警察調查中所為之陳述，與審判中不符時，其先
    前之陳述具有較可信之特別情況，且為證明犯罪事實存否所
    必要者，得為證據，刑事訴訟法第159 條第1 項、第159 條
    之2 分別定有明文。是被告以外之人於司法警察（官）調查
    中所為之陳述，依刑事訴訟法第159 條第1 項規定，係屬傳
    聞證據，原則上無證據能力，惟如該陳述與審判中不符時，
    其先前之陳述具有較可信之特別情況，且為證明犯罪事實存
    否所必要者，依同法第159 條之2 規定（即刑事訴訟法第15
    9 條第1 項所指之「除法律有規定者外」），始例外認為有
    證據能力；如該陳述與審判中相符時，因該陳述並不符合刑
    事訴訟法第159 條之2 有關傳聞例外之規定，故不得作為認
    定本案犯罪事實有無之證據，此時，當以證人於審判中之陳
    述作為證據。另所謂「前後陳述不符」之要件，應就前後階
    段之陳述進行整體判斷，以決定其間是否具有實質性差異，
    惟無須針對全部陳述作比較，陳述之一部分有不符，亦屬之
    。又「證明犯罪事實之存否所必要」，即使用證據之必要性
    ，係指因無法再從同陳述者取得證言，而有利用原陳述之必
    要性，只要認為該陳述是屬於與犯罪事實存否相關之事實，
    並為證明該事實在實質上之必要性即可。而「具有可信之特
    別情況」，係指依陳述時之外部客觀情況而言，足以令人相
    信該陳述是虛偽之危險性不高，必須綜合該陳述是否未受到
    外力影響；陳述人之觀察、記憶、表達是否正確及有無偽證
    之各項因素，而為判斷。經查：證人甲○○、鄭惠德警詢之
    陳述與審判中相符，依前開說明，應以其審判中所述作為證
    據，其警詢所述應無證據能力。
四、卷附(1)本件液晶螢幕於奇摩拍賣網站之網頁、(2)雅虎公司94
    年3 月30日雅虎（九四）字第0153號函暨附件、訊緯科技出
    貨序號報表及保證書等資料，分別為被告以外之人於審判外
    之書面陳述，被告於本院調查證據時，已知有第159 條第1
    項不得為證據之情形，而未於言詞辯論終結前聲明異議，本
    院審酌上開證據作成時尚無預見日後將作為證據之偽造動機
    ，其虛偽之可能性極小，且對被告涉犯偽造文書之待證事實
    ，具有相當之關聯性，認為適當，依上開說明，應視為有前
    項之同意而有證據能力。
貳、實體部分：
一、右揭犯罪事實，迭據被告丙○○於警詢、偵訊及本院審理中
    坦承不諱，核與被害人戊○○於警偵訊時指述之情節相符，
    復有雅虎奇摩公司提供會員之如附表所示之免費電子郵件信
    箱帳號資訊及使用服務之登入日期等資料附卷可稽，足認被
    告之自白核與事實相符。綜上所述，本件事證明確，被告犯
    行堪以認定，應依法論科。
二、被告行為後，刑法及刑法施行法業於94年2 月2 日經總統以
    華總一義字第09400014901 號令修正公布，並於95年7 月1
    日施行。按行為後法律有變更者，適用行為時之法律，但行
    為後之法律有利於行為人者，適用最有利於行為人之法律，
    現行刑法第2 條第1 項定有明文。此條規定乃與刑法第1 條
    罪刑法定主義契合，而貫徹法律禁止溯及既往原則，係規範
    行為後法律變更所生新舊法律比較適用之準據法，是刑法第
    2 條本身雖經修正，但刑法第2 條既屬適用法律之準據法，
    本身尚無比較新舊法之問題，應一律適用裁判時之現行刑法
    第2 條規定以決定適用之刑罰法律，先予辨明。又以本次刑
    法修正之比較新舊法，應就罪刑有關之共犯、未遂犯、想像
    競合犯、牽連犯、連續犯、結合犯，以及累犯加重、自首減
    輕暨其他法定加減原因（如身分加減）與加減例等一切情形
    ，本於統一性及整體性原則，綜其全部罪刑之結果而為比較
    ，亦有最高法院95年度第8 次刑庭會議決議可資參照。是按
    ：
  (一)本件被告於犯罪時之刑法第41條第1 項前段規定：「犯最重
    本刑為5 年以下有期徒刑以下之刑之罪，而受6 個月以下有
    期徒刑或拘役之宣告，因身體、教育、職業、家庭之關係或
    其他正當事由，執行顯有困難者，得以1 元以上3 元以下折
    算一日，易科罰金。」又受刑人行為時之易科罰金折算標準
    ，修正前罰金罰鍰提高標準條例第2 條前段（現已刪除）規
    定，就其原定數額提高為100 倍折算1 日，則本件被告行為
    時之易科罰金折算標準，應以銀元300 元折算1 日，經折算
    為新臺幣後，應以新臺幣900 元折算為1 日。惟95年7 月1
    日修正公布施行之刑法第41條第1 項前段則規定：「犯最重
    本刑為5 年以下有期徒刑以下之刑之罪，而受6 個月以下有
    期徒刑或拘役之宣告者，得以新臺幣1,000 元、2,000 元或
    3,000 元折算1 日，易科罰金。」比較修正前後之易科罰金
    折算標準，以95年7 月1 日施行前之規定，較有利於被告，
    則依刑法第2 條第1 項前段，適用修正前刑法第41條第1項
    前段規定，定其易科罰金折算標準。
  (二)本件被告行為後，刑法第56條關於連續犯之規定業於94年1
    月7 日修正公布刪除，並於95年7 月1 日施行，則被告之犯
    行，因行為後新法業已刪除連續犯之規定，此刪除雖非犯罪
    構成要件之變更，但顯已影響行為人刑罰之法律效果，自屬
    法律變更。經查：本件被告先後多次行使偽造私文書之行為
    ，主觀上顯係基於行使偽造私文書之同一犯意，客觀上逐次
    實施數次行為而具連續性，進而侵害同性質之法益，惟因其
    各次行為依一般社會健全觀念，在時間差距上，可以分開，
    在刑法評價上，各具獨立性，每次行為皆可獨立成罪，是依
    修正前刑法第56條之規定，本得適用連續犯規定而論以一罪
    ，並得加重其刑至2 分之1 ，惟因修正後刑法刪除前開連續
    犯規定，以致被告前揭數次構成要件行為須依法分別論以數
    罪而併罰之，依新法第2 條第1 項規定比較新、舊法之結果
    ，仍以行為時、即修正前刑法第56條之規定較有利於被告（
    最高法院95年第8 次刑事庭會議決議亦採同一見解）。故本
    件應依修正前刑法第56條作為被告論罪科刑之基礎。
  (三)被告於犯罪時之刑法第220 條第3 項規定：「稱電磁紀錄，
    指以電子、磁性或其他無法以人之知覺直接認識之方式所製
    成之紀錄，而供電腦處理之用者」，而95年7 月1 日修正公
    布施行之刑法第10條第5 項前段則規定：「稱電磁紀錄者，
    謂以電子、磁性、光學或其他相類之方式所製成，而供電腦
    處理之紀錄」，然上開條文係屬解釋性法律，本身尚無比較
    新舊法之問題。
  (四)綜合上述各條文修正前、後之比較，以被告行為時即95年7
    月1 日修正施行前之刑法，較有利於被告，自應依修正後刑
    法第2 條第1 項前段規定，適用修正前刑法之相關規定及罰
    金罰鍰提高標準條例第2 條之規定，予以論處。
三、按在紙上或物品上之文字、符號、圖畫、照像，依習慣或特
    約，足以為表示其用意之證明者，關於本章及本章以外各罪
    ，以文書論。錄音、錄影或電磁紀錄，藉機器或電腦之處理
    所顯示之聲音、影像或符號，足以為表示其用意之證明者，
    亦同。稱電磁紀錄，指以電子、磁性或其他無法以人之知覺
    直接認識之方式所製成之紀錄，而供電腦處理之用者；修正
    前刑法第220 條第1 項、第2 項、第3 項定有明文。是電磁
    記錄雖為無體物，仍為偽造文書罪之客體。次按刑法上偽造
    文書罪，係著重於保護公共信用之法益，即使該偽造文書所
    載名義制作人實無其人，而社會上一般人仍有誤信其為真正
    文書之危險，仍難阻卻犯罪之成立（最高法院54年臺上字第
    1404號判例要旨參照）。是被告偽以不實之個人資料利用電
    腦網路，申請取得雅虎公司之免費電子郵件信箱，該伺服器
    所製作之電磁紀錄表示向雅虎公司申請電子郵件信箱之意旨
    ，核屬刑法第220 條第2 項之準私文書，且透過網際網路而
    行使，自足以生損害於雅虎公司及附表所示之人。故核被告
    所為，係犯修正前刑法第216 條、第220 條第2 項、第210
    條之行使偽造準私文書罪。被告偽造準私文書後復持以行使
    ，其偽造之低度行為應為行使偽造準私文書之高度行為所吸
    收，不另論罪。又被告先後多次行使偽造準私文書犯行，時
    間緊接，觸犯構成犯罪要件相同之罪名，顯係基於概括犯意
    為之，應依修正前刑法56條連續犯之規定論以一罪，並依法
    加重其刑。爰審酌被告冒用他人名義，透過網際網路申請帳
    號，不但嚴重破壞網路秩序，且犯罪所生危害不小，惟其犯
    後坦承犯行，深表悔意及其犯罪之動機、目的、手段等一切
    情狀，量處如主文所示之刑，並依修正前刑法第41條第1 項
    前段諭知易科罰金之折算標準。
四、不另為無罪部分：
  (一)聲請簡易判決處刑意旨另以：被告丙○○自83年9 月間起至
    93年3 月間止，在財團法人長庚紀念醫院高雄分院（下稱高
    雄長庚醫院）擔任警衛，竟基於意圖為自己不法所有之犯意
    ，於92年間不詳時日，在高雄長庚醫院之醫生門診辦公室內
    ，以不詳方式竊取高雄長庚醫院所有之REALsync17吋液晶螢
    幕1 台。因認被告所為係涉犯刑法第320 條第1 項竊盜罪嫌
    。
  (二)按犯罪事實應依證據認定之，無證據不得認定犯罪事實，又
    不能證明被告犯罪者，應諭知無罪之判決，刑事訴訟法第15
    4 條第2 項、第301 條第1 項分別定有明文。次按被告之自
    白，不得作為有罪判決之唯一證據，仍應調查其他必要之證
    據，以察其是否與事實相符（刑事訴訟法第156 條第2 項參
    照），苟無法證明被告之自白與事實相符，根本即失其證據
    之證明力，不得採為判斷事實之根據，最高法院46年台上字
    第809 號判例意旨參照。又刑事訴訟法第161 條已於91年2
    月8 日修正公布，其第1 項規定：檢察官就被告犯罪事實應
    負舉證責任，並指出證明之方法，因此檢察官對於起訴之犯
    罪事實，應負提出證據及說服之實質舉證責任，倘所提出之
    證據不足為被告有罪之積極證明，或其指出證明之方法，無
    從說服法院以形成被告有罪之心證，基於無罪推定之原則，
    自應為被告無罪判決之諭知，最高法院92年度臺上字第128
    號判例可資參照。
  (三)檢察官認被告涉犯竊盜罪嫌，無非係以(1)證人郭平和之證詞
    、訊緯科技出貨序號報表及保證書各1 份，證明高雄長庚醫
    院所有之電腦液晶螢幕遭人竊取，並由被告持往奇摩拍賣網
    站拍賣，以及上述電腦液晶螢幕係專供工業或公司使用，一
    般消費者無法自市場上購得之事實；(2)證人甲○○之證詞，
    ：證明被告從未向其購買上揭電腦液晶螢幕，且一般消費者
    少有機會能買到該類電腦液晶螢幕之事實；(3)證人鄭惠德之
    證述：被告於92年10月29日在奇摩拍賣網站所拍賣之電腦液
    晶螢幕實際並未賣出，迄同年11月6 日始由鄭惠德透過奇摩
    拍賣網站向被告購得上述電腦液晶螢幕，且被告並未提供該
    液晶螢幕保證書及出廠證明等資料，為其主要論據。訊據被
    告堅決否認有何竊取高雄長庚醫院所有之REALsync17吋液晶
    螢幕1 台之犯行，辯稱：伊在奇摩雅虎網站拍賣之液晶螢幕
    ，係伊自網路上拍賣得來的，不是高雄長庚醫院所失竊之液
    晶螢幕等語。
  (四)經查：
    (1)檢察官雖以證人郭平和於警詢時證稱：「 (丙○○在網路
      上所販售之電腦液晶螢幕）廠牌、規格與本院（即高雄長
      庚醫院）所失竊液晶螢幕相同。（有何明確係貴醫院失竊
      之液晶螢幕﹖）目前無法證明。」（93年9 月2 日警詢筆
      錄）、證人甲○○於警詢時證稱：「該廠牌（REALsy
      nc17 吋 液晶螢幕）市面上沒有販售，也沒有看過該型號
      」（93 年6月8 日警詢筆錄）及於偵訊時證稱：「一般消
      費者很少能買到卷附這款螢幕」（93年12月13日偵訊筆錄
      ），而認高雄長庚醫院所有之電腦液晶螢幕遭人竊取，並
      由被告持往奇摩拍賣網站拍賣，以及上述電腦液晶螢幕係
      專供工業或公司使用，一般消費者無法自市場上購得云云
      。然，高雄長庚醫院所失竊之液晶螢幕上並未印上「高雄
      長庚醫院」之字樣，業據證人即高雄長庚醫院職員王瑞隆
      證述明確（本院94年11月22日訊問筆錄參照），而經本院
      依職權函詢訊緯科技股份有限公司（下稱訊緯科技公司）
      有關該公司之REALsy nc17 吋液晶螢幕，一般人是否可自
      自行購得，經訊緯科技公司回覆稱：「銷售方式：1) 直
      銷：售個人及公司行號。2)經銷：a)售流通公司（即俗稱
      大盤商）→售電腦經銷商→最終使用者。b） 售電腦公司
      →電腦公司整合電腦主機及螢幕→最終使用者」，有該公
      司訊字第95 0324 號函在卷可稽，是上開REALsy nc17 吋
      液晶螢幕不排除出售予個人使用，且證人甲○○於本院審
      理時證稱：「（為何於警詢稱REALsync 17 吋液晶螢幕在
      市面上沒有販售？也沒有看過該型號？）以我自己的經驗
      ，我沒有賣過，也沒有看過。」（本院95年5 月5 日審判
      筆錄），則證人郭平和、甲○○上開證述顯屬臆測之詞，
      尚難採為不利於被告之認定。
    (2)次者，證人鄭惠德於本院訊問時證稱：「（有無看過被告
      ？）上次開庭才看過。（92年11月6 日有無在奇摩網站拍
      得1 台液晶螢幕？）有。以壹萬多元買的，廠牌是訊緯。
      （如何交貨？）我匯款過去，他將螢幕寄過來。（螢幕現
      在在哪裡？）後來賣掉了。（賣給誰？）忘記了。‧‧‧
      （買的時候，有無提供保證書或出廠證明書？）他只有把
      液晶螢幕寄給我，沒有保證書。（買的液晶螢幕機身上面
      ，有無標示特別的文字或符號？）證人」（本院94年8 月
      1 日訊問筆錄），是縱使被告出售液晶螢幕予證人鄭惠德
      時，並未提供保證書或出廠證明書，亦無法遽以認定被告
      販賣予鄭惠德之液晶螢幕，係高雄長庚醫院所失竊之液晶
      螢幕。
    (3)另卷附之訊緯科技公司出貨序號報表及保證書各1 份，僅
      能證明訊緯科技公司出售REALsync17吋液晶螢幕予高雄長
      庚醫院，無法據以認定被告竊取上開REALsync17吋液晶螢
      幕。
   (五)綜上敘述，公訴人憑以認定被告成立竊盜罪嫌之論據，在
     客觀上顯未達於通常一般之人均不致於有所懷疑，而得確
     信被告確曾犯罪之程度，自有合理懷疑之存在，無從為被
     告有罪之確信嫌，此外，復查無其他積極證據足認被告有
     何公訴人所指之竊盜犯行，本應為無罪之諭知，然檢察官
     認被告此部分之行為。行。惟因檢察官認被告此部分犯行
     核與前開行使偽造私文書犯罪事實具有修正前刑法第55條
     牽連犯之裁判上一罪關係，遂不另為無罪之諭知，併此敘
     明。
據上論斷，應依刑事訴訟法第452 條、第299 條第1 項前段，修
正前刑法56條、第216 條、第220 條第2 項、第210 條、第41條
第1 項前段，修正前罰金罰鍰提高標準條例第2 條，判決如主文
。
本案經檢察官丁○○到庭執行職務。
中    華    民    國    95    年    7     月    31    日
                  刑事第十一庭  審判長法  官  何秀燕
                                      法  官  楊智守
                                      法  官  戰諭威
以上正本證明與原本無異。
如不服本判決，應於收受送達後10日內向本院提出上訴書狀。
中    華    民    國    95    年    7     月    31    日
                                      書記官  簡鴻雅
附錄本判決論罪之法條：
中華民國刑法第216條
（行使偽造變造或登載不實之文書罪）
行使第210 條至第215 條之文書者，依偽造、變造文書或登載不
實事項或使登載不實事項之規定處斷。
中華民國刑法第220條
（準文書）
錄音、錄影或電磁紀錄，藉機器或電腦之處理所顯示之聲音、影
像或符號，足以為表示其用意之證明者，亦同。
中華民國刑法第210條
（偽造變造私文書罪）
偽造、變造私文書，足以生損害於公眾或他人者，處5 年以下有
期徒刑。
附表
┌──┬────┬───────┬─────┬────┐
│編號│被冒用人│冒用之身分證  │申請之帳號│申請時間│
│    │姓名    │字號          │          │        │
├──┼────┼───────┼─────┼────┤
│1.  │賴登杰  │Ｚ000000000    │Ｚ000000000│92.04.03│
│    │        │              │          │        │
├──┼────┼───────┼─────┼────┤
│2.  │劉登杰  │Ｚ000000000    │Ｚ000000000│92.04.03│
├──┼────┼───────┼─────┼────┤
│3.  │林仕翔  │Ｚ000000000    │okokok6618│90.06.11│
├──┼────┼───────┼─────┼────┤
│4.  │劉登翔  │Ｚ000000000    │Ｚ000000000│92.04.03│
│    │        │              │          │        │
├──┼────┼───────┼─────┼────┤
│5.  │林志賢  │Ｚ000000000    │sheng6123 │93.02.08│
├──┼────┼───────┼─────┼────┤
│6.  │劉登良  │Ｚ000000000    │Ｚ000000000│92.04.03│
└──┴────┴───────┴─────┴────┘


司法院資訊處製作；財團法人民間司法改革基金會備份。
